【裁判字號】    89,上更(一),865
【裁判日期】    891103
【裁判案由】    詐欺等
【裁判全文】
臺灣高等法院刑事判決                  八十九年度上更(一)字第八六五號
    上  訴  人
    即  被  告  庚○○○即楊.
                己○○
    共      同
    選任辯護人  許進德
                林耀泉
                歐宇倫
右上訴人，因詐欺案件，不服臺灣板橋地方法院八十六年度訴字第一五００號，中華
民國八十六年九月廿五日第一審判決（起訴案號：臺灣板橋地方法院檢察署八十六年
度偵字第三五九０號）提起上訴，經判決後，由最高法院發回更審，本院判決如左：
    主      文
原判決撤銷。
庚○○○、己○○共同以詐欺為常業，庚○○○處有期徒刑肆年，己○○處有期徒刑
貳年。
    事      實
一、己○○與庚○○○（原名楊湘雲）係夫妻，於附表一編號一、二、三、四所示之
    召集時間，由庚○○○出面任會首招募民間互助會（會數、會期及標會日期均詳
    如附表一所載），且由庚○○○或己○○開標及收取會款，並以於未書明標單字
    樣之投標紙張上填載利息金額，依填載最高利息者得標，活會會員扣除當次開標
    利息數額後繳付會款，而死會仍繳付全額之方式開標，二人竟共同基於常業詐欺
    之犯意，先後於附表二所示之犯罪時間及地點，利用多數會員並非完全認識且完
    全信任會首之機會，在台北縣泰山鄉○○路○段二四六巷三號庚○○○及己○○
    之共同住處開標時，或庚○○○、己○○至活會會員住處收取會款時，向活會會
    員詐稱：「有人寄標並已得標」等語，並謊稱得標金額之方式，而由庚○○○或
    己○○向活會會員黎鍾瑜至（以肉嫂之名義參加附表一編號一、二、三所示之互
    助會）、丙○○（以阿課之名義參加附表一編號一、二、三所示之互助會）、甲○○（以林阿課之名義參加附表一編號三、四所示之互助會）、巳○○（以胡美
    麗之名義參加附表一編號二、三、四所示之互助會）、丑○○（以胡琴之名義參
    加附表一編號四所示之互助會）、寅○○（以翁小姐之名義參加附表一編號一、
    三、四所示之互助會）、卯○○（以卯○○之名義參加附表一編號四所示之互助
    會）、丁○○（以丁○○名義參加附表一編號四所示之互助會）、乙○○（以明
    安之名義參加附表一編號三所示之互助會）、戊○○（以戊○○之名義參加附表
    一編號四所示之互助會）、壬○○○（以蛤仔之名義參加附表一編號二、四所示
    之互助會，另所參加附表一編號一所示之互助會業已得標）、辰○○（以辰○○
    之名義參加附表一編號四所示之互助會）、辛○○（以林進來之名義參加附表一
    編號四所示之互助會）、子○○（以萬春之名義參加附表一編號四所示之互助會
    ）、癸○○（以林朝名義參加附表一編號四所示之互助會）等人及其他活會會員
    詐取會款，致使各該次會活會會員陷於錯誤，而交付會款。庚○○○於盜標十一
    次後之八十四年七月一日，再邀集第五組會（如附表三編號一所示），於盜標十
    九次後之八十五年三月十五日，再邀集第六組會（如附表三編號二所示），嗣於
    取得會首款及將以自己及己○○名義加入之數會標取後，旋於八十五年七月廿五
    日宣布倒會。庚○○○與己○○並恃取得之詐欺會款以為生，以之為常業，二人
    共同以上開方法詐得約新台幣（下同）二千餘萬元。嗣於八十五年七月二十五日
    由己○○宣布倒會，午○○○等活會會員核對活會人數，始悉上情。
二、案經被害人午○○○、丙○○、甲○○、巳○○、丑○○、寅○○、卯○○、丁○○、乙○○、戊○○、壬○○○、辰○○、辛○○、子○○、癸○○訴請台灣
    板橋地方法院檢察署檢察官偵查起訴。
    理      由
一、訊據上訴人即被告庚○○○矢口否認有起訴所述之全部詐欺犯行，辯稱自己被人
    倒會，致週轉不靈，僅冒標二會，沒有詐欺這麼多錢云云。被告己○○則矢口否
    認有何詐欺犯行，辯稱：伊並不知庚○○○冒標之情形，亦未參與互助會之開標
    事宜云云；惟查，右揭事實業據告訴人午○○○、丙○○、甲○○、巳○○、丑
    ○○、寅○○、卯○○、丁○○、壬○○○、辰○○、辛○○、子○○、癸○○
    及告訴代理人陳正旻律師於原審法院調查及審理時指訴纂詳，並有如附表一編號
    一、二、三、四及附表三所示互助會之會單六紙附於偵查卷可憑（見偵查卷第十
    頁至第十五頁），而被告己○○有負責收取前揭互助會之會款，且被告庚○○○
    開標時，己○○有時在場，若庚○○○不在時，即由己○○主持開標事宜等情，
    業據告訴人午○○○、丙○○、甲○○、巳○○、丑○○、寅○○、卯○○、丁○○、壬○○○、辰○○、辛○○、子○○、癸○○及告訴代理人陳正旻律師分
    別於原審法院調查及審理時指訴明確（見原審法院八十六年七月七日、八十六年
    七月二十四日、八十六年八月七日訊問筆錄及原審法院八十六年九月十八日審判
    筆錄），參諸證人即參加前揭互助會之會員李金枝、陳淑琴、李秋香均於原審到
    庭證稱：伊等均會打電話問庚○○○何人得標，有時己○○會接聽電話，並告訴
    伊等得標之金額，惟未說何人得標，再由己○○收取會錢等語屬實（見原審法院
    八十六年八月二十七日訊問筆錄）。告訴人子○○於本院調查時陳稱己○○是水
    泥工，他都騎摩托車來收會錢，應該有參與；丙○○陳稱每個月都是己○○來收
    會款，如果他太太不在，他會代理開標；丑○○陳稱他們夫妻倆都有招我參加互
    助會；壬○○○陳稱己○○會問我們要不要跟會，也是他來收會款；辛○○陳稱
    他們夫妻都有招，他先生也有收會錢；子○○陳稱招會是他太太，會款他先生在
    收，收錢順便問要不要跟會（詳本院八十九年九月二十七日訊問筆錄）。綜此，
    被告己○○確有參與本件互助會之招集及開標並收取會款，應無可疑。足證被告
    己○○知悉被告庚○○○組織互助會之情形，並參與互助會之運作，況本件互助
    會組織多達六個，總金額高達數千萬，可謂為家庭財務之重大經濟事項，而被告
    二人誼屬夫妻，衡諸常情，被告己○○豈有毫不知情之理？雖被告庚○○○供稱
    ：被告己○○對運作互助會之情形完全不知云云，惟被告庚○○○與被告己○○
    係夫妻，其供詞對被告己○○多所迴護，乃屬人之常情，尚不足採。是被告己○○所辯，無非事後卸責之詞，不足採信。被告庚○○○對於本件犯行，於原審偵
    審中坦承不諱，其於本院辯稱僅冒標二會，核與事實不符，顯係卸責之詞，亦無
    可採。本件事證明確，被告二人犯行洵堪認定，應予依法論處。
二、按刑法上規定之常業罪，只須有賴某種犯罪為業之意思，而有事實之表現為已足
    ，不以藉該犯罪為唯一生存者為必要，縱令尚有其他職業，亦無礙成立常業罪（
    最高法院七十四年度台上字第六五五一號判決意旨參照）。本件被告庚○○○自
    承係從事家庭手工，其夫己○○係水泥工，每月收入僅七、八千元，除靠勞力收
    入外並無其他收入。被告二人之收入甚為微薄，其二人於八十一年十一月五日、
    八十二年三月十日、八十二年十二月二十日、八十三年九月二十五日、八十四年
    七月一日、八十五年三月十五日召集互助會，並於上開互助會之會期內，長期且
    多次詐騙活會會員之會錢，金額高達二千餘萬元，渠等係基於常業詐欺之犯意，
    至為灼然。核被告庚○○○、己○○所為，均係犯刑法第三百四十條之常業詐欺
    罪。又被告庚○○○與己○○就上開犯行，有犯意聯絡及行為分擔，均為共同正
    犯。
三、原審因而予以論罪科刑，固非無見。惟查被告庚○○○冒標十一次及十九次之後
    ，復招集如附表三所載之二會，其明知週轉不靈，猶悍然為之，收取此二會之會
    頭錢，被告二人並將其參加此二會（己○○一會、庚○○○六會）之會款悉數標
    取，謀取之現金高達六、七百萬元，其顯有倒此二會之詐欺犯，原判決逕以被告
    庚○○○未盜標該二組會，認被告二人此部分不涉詐欺，而不另為無罪之諭知，
    自有未洽。又刑法第三百四十條業經於八十八年二月五日修正公布施行，得併科
    罰金由原規定之五千元以下罰金修正為五萬元以下罰金，較被告行為時之法律處
    罰為重，依刑法第二條第一項但書規定，應適用修正前之法律，原判決未及比較
    資為適用法律之依據，亦有未洽。被告庚○○○上訴，認其非常業詐欺，原判決
    對之量刑過重，被告己○○上訴，否認犯罪，均指摘原判決不當，核雖無理由，
    惟原判決既有可議，自應由本院將之撤銷改判。爰審酌被告庚○○○、己○○貪
    圖非分之財，經織六個互助會，詐取金額高達二千餘萬元，影響社會經濟秩序甚
    鉅，造成被害人極大之損害，及其犯罪之動機、目的、手段、素行及被告己○○
    涉案情節較輕，被告二人犯後態度等一切情狀，量處庚○○○有期徒刑肆年，己○○有期徒刑貳年，以儆效尤。
四、公訴意旨另以：被告己○○與庚○○○二人於附表一編號一、二、三、四附表三
    編號一、二所示之時間，由被告庚○○○出面任會首招募民間互助會（會數、會
    期及標會日期均詳如附表一、三所載），且由庚○○○先後多次冒用活會會員之
    名義，偽造標單之私文書，復行使該私文書參與標會，因認被告庚○○○、己○○均涉犯刑法第二百十六條、第二百十條行使偽造私文書罪嫌云云。惟按犯罪事
    實應依證據認定之，無證據不得推定其犯罪事實，刑事訴法第一百五十四條定有
    明文。所謂認定犯罪事實之證據，係指足以認定被告確有犯罪行為之積極證據而
    言，該項證據自須適合於被告犯罪事實認定，始得採為斷罪資料。又苟未能發現
    相當證據，或證據不足以證明，自不能以推測或擬制之方法，以為裁判基礎，亦
    分別有最高法院二十九年度上字第三一０五號及同院四十年度台上字第八六號判
    例意旨可資參照。訊據被告庚○○○、己○○均堅決否認有何行使偽造私文書之
    犯行，被告庚○○○辯稱：伊均未寫標單，而係由伊向活會會員詐稱有人得標，
    再向活會會員收會錢等語；被告己○○則辯稱：伊對冒標之事並不知情云云。經
    查，被告庚○○○所召集之互助會會員間彼此間並非完全認識，而被告庚○○○
    、己○○二人均以向活會會員詐稱：「有人寄標並已得標」等語，並謊稱得標金
    額之方式向活會會員收取會款等情，業據告訴人午○○○、丙○○、甲○○、巳
    ○○、丑○○、寅○○、卯○○、丁○○、壬○○○、辰○○、辛○○、子○○
    、癸○○於原審法院調查及審理時陳明在卷，顯見被告二人純係利用會員間彼此
    間不認識且完全信任會首之機會，而謊稱有人得標之方式詐取會款，並非以偽填
    活會會員標單而持以競標之方式詐取會款，是被告庚○○○所辯尚堪採信，況被
    告庚○○○所召集之前揭互助會之會員持以競標之標單，僅填寫金額，並未填寫
    會員之姓名等情，亦據告訴人午○○○、丙○○、甲○○、巳○○、丑○○、寅
    ○○、卯○○、丁○○、壬○○○、辰○○、辛○○、子○○、癸○○陳明在卷
    ，前揭互助會之標單即非私文書，亦非準私文書。綜情以觀，被告二人並無偽造
    告訴人及其他活會會員之標單並持以行使，此外復查並無其他積極證據足資證明
    被告二人有行使偽造私文書之犯行，就此部分本應為被告二人無罪之諭知，惟公
    訴人認此部分與前開論罪部分，有裁判上一罪之牽連關係，爰不另為無罪之諭知
    ，附此明。
據上論斷，應依刑事訴訟法第三百六十九條第一項前段、第三百六十四條、第二百九
十九條第一項前段，刑法第二條第一項但書、第二十八條、修正前刑法第三百四十條
，罰金罰鍰提高標準條例第一條前段，判決如主文。
本案經檢察官陳文禮到庭執行職務。
中    華    民    國    八十九    年        十一      月      三        日
                            台灣高等法院刑事第四庭
                                審判長法  官  蔡  永  昌
                                      法  官  徐  昌  錦
                        法  官  陳  榮  和
右正本證明與原本無異。
如不服本判決應於收受送達後十日內向本院提出上訴書狀，其未敘述上訴之理由者並
得於提起上訴後十日內向本院補提理由書（均須按他造當事人之人數附繕本）。
                                      書記官  劉  麗  芬
中    華    民    國    八十九    年        十一      月      四        日
附錄：本案論罪科刑法條全文
修正前刑法第三百四十條：
以犯前條之罪為常業者，處一年以上七年以下有期徒刑，得併科五千元以下罰金。
附表一 ：
┌───┬───┬───────┬────────┬──────────┐
│編 號 │會 金 │會數( 含會首 )│  會        期  │ 召集時間及開標日期 │
├───┼───┼───────┼────────┼──────────┤
│  一  │二萬元│  五十一會    │ 八十一年十一月 │ 八十一年十一月五日 │
│      │      │              │ 五日至八十五年 │ 召集，並於每月五日 │
│      │      │              │ 十二月五日     │ 開標一次           │
├───┼───┼───────┼────────┼──────────┤
│      │      │              │                │                    │
│  二  │一萬元│  七十一會    │ 八十二年三月十 │ 八十二年三月十日召 │
│      │      │              │ 日至八十七年十 │ 集，並於每月十日開 │
│      │      │              │ 二月十日       │ 標                 │
├───┼───┼───────┼────────┼──────────┤
│      │      │              │                │                    │
│  三  │三萬元│  四十六會    │ 八十二年十二月 │ 八十二年十二月二十 │
│      │      │              │ 二十日至八十六 │ 日召集，並於每月二 │
│      │      │              │ 年八月二十日   │ 十日開標           │
├───┼───┼───────┼────────┼──────────┤
│      │      │              │                │                    │
│  四  │二萬元│  六十一會    │ 八十三年九月二 │ 八十三年九月二十五 │
│      │      │              │ 十五日至八十八 │ 日召集，並於每月二 │
│      │      │              │ 年八月二十五日 │ 十五日開標         │
└───┴───┴───────┴────────┴──────────┘
附表二：
 ┌──┬────┬───────────┬─────────────┐
 │    │        │                      │                          │
 │編號│犯罪時間│ 犯    罪   方    法  │被害人交付會款日期、地點  │
 │    │        │                      │及金額                    │
 ├──┼────┼───────────┼─────────────┤
 │    │在附表一│利用會員間並非完全認識│在附表一編號一所示之會期  │
 │    │編號一所│且完全信任會首之機會，│內，在台北縣泰山鄉○○路  │
 │ 一 │示之會期│多次向活會會員詐稱：「│二段二四六巷三號庚○○○  │
 │    │內      │有人寄標且已得標」等語│住處交付會款，或由李楊湘  │
 │    │        │，並謊稱得標金額，向各│雲、己○○至活會會員住處  │
 │    │        │活會會員詐取會款      │收取會款，總計新台幣四百  │
 │    │        │                      │六十萬元                  │
 ├──┼────┼───────────┼─────────────┤
 │    │        │                      │                          │
 │    │在附表一│利用會員間並非完全認識│在附表一編號二所示之會期  │
 │    │編號二所│且完全信任會首之機會，│內，在台北縣泰山鄉○○路  │
 │ 二 │示之會期│多次向活會會員詐稱：「│二段二四六巷三號庚○○○  │
 │    │內      │有人寄標且已得標」等語│住處交付會款，或由李楊湘  │
 │    │        │，並謊稱得標金額，向各│雲、己○○至活會會員住處  │
 │    │        │活會會員詐取會款      │收取會款，總計新台幣二百  │
 │    │        │                      │九十四萬元                │
 │    │        │                      │                          │
 ├──┼────┼───────────┼─────────────┤
 │    │        │                      │                          │
 │    │在附表一│利用會員間並非完全認識│在附表一編號三所示之會期  │
 │    │編號三所│且完全信任會首之機會，│內，在台北縣泰山鄉○○路  │
 │ 三 │示之會期│多次向活會會員詐稱：「│二段二四六巷三號庚○○○  │
 │    │內      │有人寄標且已得標」等語│住處交付會款，或由李楊湘  │
 │    │        │，並謊稱得標金額，向各│雲、己○○至活會會員住處  │
 │    │        │活會會員詐取會款      │收取會款，總計新台幣四百  │
 │    │        │                      │九十五萬元                │
 │    │        │                      │                          │
 ├──┼────┼───────────┼─────────────┤
 │    │        │                      │                          │
 │    │在附表一│利用會員間並非完全認識│在附表一編號四所示之會期  │
 │    │編號四所│且完全信任會首之機會，│內，在台北縣泰山鄉○○路  │
 │ 四 │示之會期│多次向活會會員詐稱：「│二段二四六巷三號庚○○○  │
 │    │內      │有人寄標且已得標」等語│住處交付會款，或由李楊湘  │
 │    │        │，並謊稱得標金額，向各│雲、己○○至活會會員住處  │
 │    │        │活會會員詐取會款      │收取會款，總計新台幣一百  │
 │    │        │              │三十八萬元                │
 └──┴────┴───────────┴─────────────┘
 附表三：
┌───┬───┬───────┬────────┬──────────┐
│編 號 │會 金 │會數( 含會首 )│  會        期  │ 召集時間及開標日期 │
├───┼───┼───────┼────────┼──────────┤
│  一  │二萬元│   六十一會   │ 八十四年七月一 │ 八十四年七月一日召 │
│      │      │              │ 日至八十九年六 │ 集，並於每月一日開 │
│      │      │              │ 月一日         │ 標一次             │
├───┼───┼───────┼────────┼──────────┤
│      │      │              │                │                    │
│  二  │二萬元│  五十七會    │ 八十五年三月十 │ 八十五年三月十五日 │
│      │      │              │ 五日至八十九年 │ 召集，並於每月十五 │
│      │      │              │ 十月十五日     │ 開標一次           │
└───┴───┴───────┴────────┴──────────┘


司法院資訊處製作；財團法人民間司法改革基金會備份。
